臺灣臺中地方法院民事判決
110年度訴字第2736號
原      告  黃意志  


訴訟代理人  歐優琪律師
            黃俊昇律師
被      告  徐彰懌(即徐鏡鋒之繼承人)


            徐彰澤(即徐鏡鋒之繼承人)


            徐安毅(即徐鏡鋒之繼承人)


上開當事人間請求塗銷抵押權登記事件，本院於民國111年4月29
日言詞辯論終結，判決如下：
    主      文
被告應將原告共有坐落臺中市○○區○○段00地號土地，權利範圍2
分之1，於民國81年3月10日設定擔保債權總金額新臺幣捌拾萬元
之抵押權登記予以塗銷。
訴訟費用由被告負擔。　　
　　事實及理由
一、程序事項：被告徐彰懌、徐彰澤及徐安毅等3人均受合法通
    知，均未於本院言詞辯論期日到場，核無民事訴訟法第386
    條所列各款情形，爰依原告之聲請，由其一造辯論而為判決
    。
二、原告主張：原告之父黃碧何與訴外人黃碧元共有坐落臺中市
    ○○區○○段00地號土地（重測前為下溪洲段后寮小段29-161地
    號，下稱系爭土地），權利範圍各為2分之1，嗣黃碧何於民
    國106年11月5日死亡，原告因分割繼承而取得系爭土地（權
    利範圍2分之1），始知悉黃碧何前就系爭土地其權利範圍2
    分之1部分於81年3月10日設定擔保債權總金額新臺幣（下同
    ）80萬元之抵押權登記（詳如附表，下稱系爭抵押權登記）
    尚未塗銷。因系爭抵押權登記之擔保債權清償日期自81年6
    月6日起算，至96年6月6日已屆滿，故系爭抵押權之債權請
    求權已罹於15年消滅時效期間，而徐鏡鋒亦未於消滅時效完
    成後5年内實行系爭抵押權，故依民法第880條規定，系爭抵
    押權即歸於消滅。而抵押權人徐鏡鋒其後已於110年5月20日
    過世，被告等3人為其繼承人且均未拋棄繼承，因系爭抵押
    權登記對原告就系爭土地所有權之行使已有所妨害，為此爰
    依民法第767條第1項規定，請求被告將系爭抵押權登記予以
    塗銷等語。並聲明：被告應就系爭土地，權利範圍2分之1，
    於81年3月10日以本金80萬元為原因之抵押權登記予以塗銷
    。
三、被告3人均經合法通知，均未於本院言詞辯論期日到場，亦
    均未提出任何書狀作何聲明或陳述。
四、本院得心證之理由
（一）查原告主張之上情，業據伊提出與伊所述相符之系爭土地
      登記第一類謄本、黃碧何除戶戶籍謄本、徐鏡鋒除戶戶籍
      謄本、被告戶籍謄本及繼承系統表等為證(見本院卷第17
      至23頁、第39至47頁)，而被告對原告主張之事實，已於
      相當時期受合法之通知，於言詞辯論期日均不到場，亦未
      提出準備書狀爭執，依民事訴訟法第280條第3項準用第1
      項前段規定，視同自認，是本院依調查證據之結果，堪認
      原告上開之主張，洵屬真實。
（二）按所有人對於無權占有或侵奪其所有物者，得請求返還之
      ；對於妨害其所有權者，得請求除去之；有妨害其所有權
      之虞者，得請求防止之，民法第767條第1項著有規定。次
      按請求權，因15年間不行使而消滅；但法律所定期間較短
      者，依其規定，民法第125條定有明文。又以抵押權擔保
      之債權，其請求權已因時效而消滅，如抵押權人，於消滅
      時效完成後，5年間不實行其抵押權者，其抵押權消滅，
      民法第880條亦有明文。故抵押權因其所擔保債權之請求
      權之消滅時效完成及上開除斥期間之經過即歸於消滅（最
      高法院89年度台上字第1476號判決意旨參照）。第按繼承
      人自繼承開始時，除本法另有規定外，承受被繼承人財產
      上之一切權利、義務，但權利、義務專屬於被繼承人本身
      者，不在此限；繼承人對於被繼承人之債務，以因繼承所
      得遺產為限，負清償責任。繼承人對於被繼承人之債務，
      以因繼承所得遺產為限，負連帶責任，民法第1148條、民
      法第1153條第1項亦分別著有規定。又按繼承人有數人時
      ，在分割遺產前，各繼承人對於遺產全部為公同共有，為
      民法第1151條所明定。因繼承，於登記前已取得不動產物
      權者，非經登記，不得處分其物權，同法第759條亦定有
      明文。故繼承人以外之第三人，訴請辦理繼承登記時，應
      以繼承人全體為共同被告，其當事人始為適格（最高法院
      85年度台上字第1340號判決意旨參照）。且公同共有人對
      共有物之處分，除法律或契約另有規定外，應得公同共有
      人全體之同意（民法第828條第2項），非任何一人所得私
      擅處分；故如非得公同共有人全體之同意，即應由公同共
      有人全體起訴或被訴，其訴訟標的，對於共同訴訟之各人
      必須合一確定（最高法院92年度台上字第1535號判決意旨
      參照）。
（三）經查，系爭抵押權所擔保債權80萬元之清償日期約定為81
      年6月6日等情，有原告所提系爭土地登記第一類謄本在卷
      可參(見本院卷第17頁、第125至127頁)，則依上開規定，
      對於抵押債務人之請求權，自清償期屆滿之翌日即得行使
      ，而起算15年之請求權時效期間，如無其他時效中斷或不
      完成之事由存在，系爭抵押權所擔保之債權請求權應至96
      年6月6日即已罹於15年之消滅時效而消滅。而系爭抵押權
      之債權人徐鏡鋒乃於110年5月20日死亡，被告3人為其繼
      承人且未拋棄繼承，已如前述，而系爭抵押權人徐鏡鋒既
      未於15年消滅時效期間完成前行使其債權，復未於其後5
      年間實行其抵押權，揆諸前揭規定，系爭抵押權亦因5年
      除斥期間之經過而於101年6月6日業已消滅，允無疑義。
（四）又按「抵押權逾民法第880條規定之5年除斥期間後，其抵
      押權本即已歸於消滅，如該抵押權人死亡，其繼承人不僅
      無繼承其抵押權之可言，且負塗銷抵押權登記之義務。故
      抵押人如以抵押權人之繼承人為被告訴請塗銷抵押權登記
      時，該抵押權既已消滅，自無須先辦抵押權繼承登記，始
      准許塗銷登記」（司法院74年2月25日（74）廳民一字第1
      18號研究意見參照）。經查，系爭抵押權所擔保之債權請
      求權已罹於15年時效而消滅，且於該債權請求權罹於時效
      消滅後經過5年除斥期間，抵押權人徐鏡鋒復未行使其抵
      押權，是依民法第880條之規定，其抵押權亦已於101年6
      月6日消滅，而抵押權人徐鏡鋒於110年5月20日死亡，則
      系爭抵押權係於被告之被繼承人徐鏡鋒死亡前即已消滅，
      依上開說明，是被告等3人自已無從繼承系爭抵押權，當
      無須辦理該抵押權繼承登記，惟徐鏡鋒於生前已負有塗銷
      之義務，是被告等3人為其繼承人，自應同負塗銷之義務
      。準此，系爭抵押權既已消滅，抵押權登記之存在自係妨
      礙原告所有權權利之行使，則原告本於系爭土地所有權人
      之地位，依繼承之法律關係及民法第767條第1項中段之規
      定，請求被告徐彰懌、徐彰澤、徐安毅等3人應將系爭土
      地之抵押權登記予以塗銷，自屬有據。
五、綜上所述，原告基於繼承之法律關係及民法第767條第1項中
    段之規定，請求被告應將原告共有系爭土地，權利範圍1/2
    ，於81年3月10日以本金80萬元為原因之抵押權登記予以塗
    銷，為有理由，應予准許。　
六、訴訟費用負擔之依據：民事訴訟法第78條。　　
中　　華　　民　　國　　111 　年　　5 　　月　　27　　日
                  民事第五庭    法  官　許惠瑜
以上正本係照原本作成。
如對本判決上訴，須於判決送達後20日內向本院提出上訴狀。如
委任律師提起上訴者，應一併繳納上訴審裁判費。
中　　華　　民　　國　　111 　年　　5 　　月　　27　　日
                                書記官　高偉庭
附表：
抵押物 所有權人 權利範圍 抵押權登記事項 臺中市○○區○○段00地號土地 黃意志 2分之1 抵押權登記次序：0000-000   登記日期及字號：81年3月10日豐登字第005558號 權利人：徐鏡鋒(即被告之被繼承人) 債權額比例：全部。 擔保債權總金額：80萬元  存續期間：自81年3月7日起至81年6月6日  清償日期：民國81年6月6日    債務人及債務額比例：黃意彬、黃碧何（即原告之被繼承人） 設定權利範圍：2分之1 設定義務人：黃碧何